---
title: "Introducción a geopr / Introduction to geopr"
subtitle: "Acceso a datos geoespaciales del Gobierno de Puerto Rico"
output: rmarkdown::html_vignette
vignette: >
  %\VignetteIndexEntry{Introducción a geopr}
  %\VignetteEngine{knitr::rmarkdown}
  %\VignetteEncoding{UTF-8}
---

```{r setup, include = FALSE}
knitr::opts_chunk$set(
  collapse  = TRUE,
  comment   = "#>",
  eval      = FALSE,   # evita llamadas reales al WFS al compilar
  fig.align = "center"
)
```

---

> **English summary:** `geopr` is an R package that provides a simple interface
> to download geospatial layers from the Puerto Rico Government's public WFS
> (Web Feature Service). Layers are returned as `sf` objects ready for analysis
> and mapping. See the [English section](#english) at the bottom for a quick
> reference.

---

## ¿Qué es `geopr`?

`geopr` es un paquete de R que permite conectarse directamente al servicio
**Web Feature Service (WFS)** del Gobierno de Puerto Rico y descargar capas
geoespaciales sin necesidad de visitar portales web ni descargar archivos
manualmente.

Las capas se devuelven como objetos **`sf`** (Simple Features), el estándar
moderno para datos espaciales en R, listos para análisis, visualización y
exportación.

---

## Instalación

```{r install, eval = FALSE}
# Instalar desde GitHub
remotes::install_github("lanselotteoliveras/geopr")

# Cargar el paquete
library(geopr)
```

Al cargar el paquete verás un mensaje indicando si falta algún paquete opcional
(como `mapview` o `leaflet`) necesario para funciones de visualización.

---

## Flujo de trabajo típico

El paquete está diseñado para seguir un flujo natural de 4 pasos:

```
1. geopr_list_layers()   →   Descubrir qué capas están disponibles
2. geopr_get_layer()     →   Descargar la capa que necesitas
3. geopr_preview()       →   Visualizar en un mapa interactivo
4. geopr_save()          →   Guardar en disco para uso futuro
```

---

## Paso 1: Listar capas disponibles

Antes de descargar cualquier capa, consulta qué está disponible en el servidor:

```{r list}
library(geopr)

capas <- geopr_list_layers()
capas
```

Esto devuelve un `tibble` con las siguientes columnas:

| Columna    | Descripción                                          |
|------------|------------------------------------------------------|
| `layer_id` | ID numérico para referenciar la capa fácilmente      |
| `layer`    | Nombre técnico de la capa en el servidor             |
| `grupo`    | Grupo temático (ej. `g03` = límites administrativos) |
| `tema`     | Tema principal de la capa                            |
| `subtema`  | Subtema o especificación adicional                   |
| `year`     | Año de la capa (si está disponible)                  |

### Buscar capas por tema

```{r filter}
library(dplyr)

# Buscar capas relacionadas con municipios
capas |>
  filter(grepl("municipio", layer, ignore.case = TRUE))

# Ver todas las capas del grupo g03 (límites administrativos)
capas |>
  filter(grupo == "g03")

# Ver capas disponibles por año
capas |>
  filter(!is.na(year)) |>
  arrange(desc(year))
```

---

## Paso 2: Descargar una capa

### Por nombre de capa

```{r get-name}
# Usando el nombre corto
municipios <- geopr_get_layer("g03_municipios")

# Usando el nombre completo con namespace
municipios <- geopr_get_layer("pr_geodata:g03_municipios")
```

### Por layer_id

```{r get-id}
# Ver el layer_id en geopr_list_layers() y usarlo directamente
municipios <- geopr_get_layer(5)
```

### Descarga completa con paginación automática

Por defecto, `geopr_get_layer()` descarga hasta 5,000 features. Para capas
grandes, usa `all = TRUE` para paginar automáticamente:

```{r get-all}
# Descargar todos los barrios de Puerto Rico
barrios <- geopr_get_layer("g03_barrios", all = TRUE)
nrow(barrios)  # Puerto Rico tiene ~900 barrios
```

### Filtrar antes de descargar

Esto es más eficiente que descargar todo y filtrar después, porque el filtro
se aplica directamente en el servidor:

```{r get-filter}
# Solo los barrios de San Juan
barrios_sj <- geopr_get_layer(
  "g03_barrios",
  cql_filter = "municipio = 'San Juan'",
  all = TRUE
)

# Solo una región específica con bounding box
barrios_norte <- geopr_get_layer(
  "g03_barrios",
  bbox = c(-66.2, 18.3, -65.9, 18.5),
  all  = TRUE
)
```

### El objeto devuelto

`geopr_get_layer()` siempre devuelve un objeto `sf`, compatible con todo el
ecosistema geoespacial de R:

```{r sf-inspect}
class(municipios)     # "sf" "data.frame"
sf::st_crs(municipios)  # sistema de referencia de coordenadas
sf::st_bbox(municipios) # extensión geográfica
names(municipios)       # columnas disponibles
```

---

## Paso 3: Visualizar con `geopr_preview()`

Antes de trabajar a fondo con una capa, visualízala rápidamente:

```{r preview-basic}
# Vista previa básica (descarga 500 features por defecto)
geopr_preview("g03_municipios")
```

```{r preview-sf}
# Si ya tienes el objeto sf descargado, pásalo directamente
geopr_preview(municipios, layer_name = "Municipios de PR")
```

```{r preview-options}
# Personalizar colores y backend
geopr_preview(
  "g03_municipios",
  color   = "#2A9D8F",
  alpha   = 0.5,
  backend = "leaflet"
)
```

```{r preview-filter}
# Preview con filtro CQL para explorar un subconjunto
geopr_preview(
  "g03_barrios",
  cql_filter = "municipio = 'Ponce'",
  n = 100
)
```

El mapa se abre en el **Viewer** de RStudio o en el navegador. Al pasar el
cursor sobre las geometrías verás los atributos de cada feature.

---

## Paso 4: Guardar con `geopr_save()`

Una vez que tienes la capa que necesitas, guárdala en disco:

```{r save-basic}
# Guardar como GeoPackage (formato recomendado)
geopr_save(municipios, layer_name = "g03_municipios")
# → crea: pr_geodata_g03_municipios_2026-02-28.gpkg
```

```{r save-options}
# Cambiar formato y destino
geopr_save(
  municipios,
  layer_name = "g03_municipios",
  format     = "geojson",
  dir        = "data/capas/"
)

# Nombre personalizado sin fecha
geopr_save(
  municipios,
  layer_name = "g03_municipios",
  filename   = "municipios_pr",
  add_date   = FALSE,
  format     = "gpkg"
)

# Sobreescribir si ya existe
geopr_save(
  municipios,
  layer_name = "g03_municipios",
  overwrite  = TRUE
)
```

### Formatos disponibles

| Formato    | Extensión  | Cuándo usarlo                                      |
|------------|------------|-----------------------------------------------------|
| `"gpkg"`   | `.gpkg`    | **Recomendado.** Un solo archivo, soporta múltiples capas |
| `"geojson"`| `.geojson` | Intercambio web, visualización en GitHub            |
| `"shp"`    | `.shp`     | Compatibilidad con software GIS legado (ArcGIS, QGIS) |
| `"fgdb"`   | `.gdb`     | Ecosistema Esri / ArcGIS Pro                        |
| `"csv"`    | `.csv`     | Solo atributos; geometría se convierte a WKT        |

---

## Ejemplo completo: flujo de principio a fin

```{r full-example}
library(geopr)
library(dplyr)

# 1. Descubrir capas disponibles
capas <- geopr_list_layers()
capas |> filter(grepl("escuela", layer, ignore.case = TRUE))

# 2. Descargar la capa de escuelas
escuelas <- geopr_get_layer("g10_escuelas", all = TRUE)

# 3. Explorar el objeto
glimpse(escuelas)
sf::st_crs(escuelas)

# 4. Visualizar en mapa interactivo
geopr_preview(escuelas, color = "#E76F51", layer_name = "Escuelas de PR")

# 5. Filtrar y analizar
escuelas_sj <- escuelas |>
  filter(municipio == "San Juan")

# 6. Guardar resultado
geopr_save(escuelas_sj, layer_name = "escuelas_san_juan", format = "gpkg")
```

---

## Preguntas frecuentes

**¿Necesito una cuenta o API key para usar el WFS?**
No. El servicio WFS del Gobierno de Puerto Rico es público y de acceso libre.

**¿Qué hago si la descarga es muy lenta?**
Usa `bbox` o `cql_filter` para limitar la cantidad de datos descargados, o
reduce `max_features` para páginas más pequeñas.

**¿Qué paquetes necesito para `geopr_preview()`?**
Instala al menos uno: `install.packages("mapview")` (recomendado) o
`install.packages("leaflet")`.

**¿Puedo usar `geopr` con `ggplot2`?**
Sí. Los objetos `sf` son compatibles con `geom_sf()` de `ggplot2`:
```{r ggplot}
library(ggplot2)
ggplot(municipios) +
  geom_sf(fill = "#E63946", color = "white", linewidth = 0.3) +
  theme_minimal() +
  labs(title = "Municipios de Puerto Rico")
```

---

## English Quick Reference {#english}

`geopr` connects R to Puerto Rico's public WFS geospatial server. All layers
are returned as `sf` objects.

```{r english-example}
library(geopr)

# List available layers
layers <- geopr_list_layers()

# Download a layer by name or ID
municipalities <- geopr_get_layer("g03_municipios", all = TRUE)

# Interactive map preview
geopr_preview(municipalities)

# Save to disk
geopr_save(municipalities, layer_name = "g03_municipios", format = "gpkg")
```

**Key parameters for `geopr_get_layer()`:**

- `all = TRUE` — paginate automatically to download all features
- `cql_filter` — server-side attribute filter (e.g. `"municipio = 'San Juan'"`)
- `bbox` — spatial bounding box filter
- `max_features` — page size (default 5,000)

For full English documentation of each function, run `?geopr_get_layer`,
`?geopr_list_layers`, `?geopr_preview`, or `?geopr_save` in your R console.

---

```{r session, eval = TRUE}
sessionInfo()
```
