---
title: "Reference Manual — geopr"
subtitle: "Documentación completa de todas las funciones / Complete function reference"
output: rmarkdown::html_vignette
vignette: >
  %\VignetteIndexEntry{Reference Manual}
  %\VignetteEngine{knitr::rmarkdown}
  %\VignetteEncoding{UTF-8}
---

```{r setup, include = FALSE}
knitr::opts_chunk$set(
  collapse  = TRUE,
  comment   = "#>",
  eval      = FALSE
)
```

Este documento describe en detalle cada función del paquete `geopr` con todos
sus parámetros, valores de retorno y ejemplos de uso.

*This document describes each function in detail with all parameters, return
values, and usage examples.*

---

## Índice / Index {#index}

| Función | Propósito |
|---|---|
| [`geopr_list_layers()`](#list) | Listar capas disponibles en el WFS |
| [`geopr_get_layer()`](#get) | Descargar una capa como objeto `sf` |
| [`geopr_preview()`](#preview) | Visualizar una capa en mapa interactivo |
| [`geopr_save()`](#save) | Guardar una capa en disco |

---

## `geopr_list_layers()` {#list}

### Descripción

Consulta el servicio WFS del Gobierno de Puerto Rico y devuelve un catálogo
completo de las capas disponibles con metadatos estructurados. Es el punto de
partida recomendado para descubrir qué datos están disponibles.

*Queries the Puerto Rico WFS and returns a structured catalog of all available
layers. This is the recommended starting point for discovering available data.*

### Uso

```{r list-usage}
geopr_list_layers(
  wfs_url        = "http://geoserver2.pr.gov/geoserver/pr_geodata/wfs",
  serviceVersion = "2.0.0",
  use_cache      = TRUE
)
```

### Parámetros / Parameters

| Parámetro | Tipo | Default | Descripción |
|---|---|---|---|
| `wfs_url` | `character` | URL del WFS de PR | URL base del servicio WFS. Cambiar solo si se usa otro servidor. |
| `serviceVersion` | `character` | `"2.0.0"` | Versión del protocolo WFS. |
| `use_cache` | `logical` | `TRUE` | Si `TRUE`, reutiliza el resultado en memoria durante la sesión activa, evitando llamadas repetidas al servidor. |

### Valor de retorno / Return value

Un `tibble` con una fila por capa disponible:

| Columna | Tipo | Descripción |
|---|---|---|
| `layer_id` | `integer` | ID numérico único. Se puede usar directamente en `geopr_get_layer()`. |
| `layer` | `character` | Nombre técnico de la capa (sin namespace). |
| `grupo` | `character` | Código de grupo temático (ej. `"g03"`). |
| `tema` | `character` | Tema principal derivado del nombre de la capa. |
| `subtema` | `character` | Subtema o especificación adicional (`NA` si no aplica). |
| `year` | `integer` | Año de la capa si aparece en el nombre (`NA` si no aplica). |

### Ejemplos / Examples

```{r list-examples}
library(geopr)
library(dplyr)

# Obtener el catálogo completo
capas <- geopr_list_layers()
capas

# Buscar por texto en el nombre
capas |> filter(grepl("escuela", layer, ignore.case = TRUE))
capas |> filter(grepl("carretera", layer, ignore.case = TRUE))

# Filtrar por grupo temático
capas |> filter(grupo == "g03")  # límites administrativos
capas |> filter(grupo == "g10")  # infraestructura y servicios

# Ver capas con año disponible
capas |> filter(!is.na(year)) |> arrange(desc(year))

# Forzar actualización ignorando el cache
capas_fresh <- geopr_list_layers(use_cache = FALSE)
```

### Notas / Notes

> El resultado se almacena en memoria (`cache`) durante la sesión de R.
> Esto significa que la segunda llamada a `geopr_list_layers()` es
> instantánea. Usa `use_cache = FALSE` para forzar una consulta fresca
> al servidor (útil si el servidor actualizó sus capas durante la sesión).

---

## `geopr_get_layer()` {#get}

### Descripción

Descarga una capa del WFS y la devuelve como un objeto `sf` listo para
análisis espacial. Soporta descarga paginada automática, filtros espaciales
(bbox) y filtros de atributos (CQL).

*Downloads a WFS layer and returns it as an `sf` object. Supports automatic
paginated download, spatial filters (bbox), and attribute filters (CQL).*

### Uso

```{r get-usage}
geopr_get_layer(
  layer,
  wfs_url        = "http://geoserver2.pr.gov/geoserver/pr_geodata/wfs",
  serviceVersion = "2.0.0",
  namespace      = "pr_geodata",
  crs            = NULL,
  bbox           = NULL,
  cql_filter     = NULL,
  max_features   = 5000,
  start_index    = 0,
  all            = FALSE,
  timeout        = 120,
  use_cache      = TRUE
)
```

### Parámetros / Parameters

| Parámetro | Tipo | Default | Descripción |
|---|---|---|---|
| `layer` | `numeric` o `character` | — | **Requerido.** Ver formas aceptadas abajo. |
| `wfs_url` | `character` | URL WFS de PR | URL base del servicio. |
| `serviceVersion` | `character` | `"2.0.0"` | Versión del protocolo WFS. |
| `namespace` | `character` | `"pr_geodata"` | Prefijo de namespace del GeoServer. |
| `crs` | `integer` | `NULL` | Código EPSG para reproyectar (ej. `32161`). Si `NULL`, usa el CRS original. |
| `bbox` | `bbox` o `numeric(4)` | `NULL` | Bounding box para recorte espacial: objeto `sf::st_bbox()` o vector `c(xmin, ymin, xmax, ymax)`. |
| `cql_filter` | `character` | `NULL` | Filtro CQL aplicado en el servidor (ej. `"municipio = 'San Juan'"`). |
| `max_features` | `integer` | `5000` | Tamaño de página por request. Reducir si hay timeouts. |
| `start_index` | `integer` | `0` | Índice de inicio de la descarga. Útil para retomar descargas interrumpidas. |
| `all` | `logical` | `FALSE` | Si `TRUE`, pagina automáticamente hasta descargar todos los features de la capa. |
| `timeout` | `integer` | `120` | Tiempo máximo de espera por request en segundos. |
| `use_cache` | `logical` | `TRUE` | Reutiliza cache de `geopr_list_layers()` al resolver `layer_id`. |

#### Formas válidas para el argumento `layer`

| Forma | Ejemplo | Descripción |
|---|---|---|
| `numeric` | `5` | `layer_id` de `geopr_list_layers()` |
| `character` corto | `"g03_municipios"` | Nombre sin namespace |
| `character` completo | `"pr_geodata:g03_municipios"` | Nombre con namespace incluido |

### Valor de retorno / Return value

Un objeto `sf` (`data.frame` espacial) con:

- Una columna de geometría (`geometry`) con las geometrías vectoriales.
- Columnas de atributos según los campos de la capa en el servidor.
- CRS asignado según la respuesta del servidor (o el `crs` especificado).

### Ejemplos / Examples

```{r get-examples}
library(geopr)

# --- Formas básicas de descarga ---

# Por nombre corto
municipios <- geopr_get_layer("g03_municipios")

# Por nombre completo con namespace
municipios <- geopr_get_layer("pr_geodata:g03_municipios")

# Por layer_id (ver geopr_list_layers())
municipios <- geopr_get_layer(5)

# --- Descarga completa ---

# Descargar todos los features con paginación automática
barrios <- geopr_get_layer("g03_barrios", all = TRUE)

# --- Filtros ---

# Filtro por atributo (CQL): solo barrios de un municipio
barrios_sj <- geopr_get_layer(
  "g03_barrios",
  cql_filter = "municipio = 'San Juan'",
  all = TRUE
)

# Filtro espacial: solo features dentro de un bounding box
features_norte <- geopr_get_layer(
  "g03_barrios",
  bbox = c(-66.2, 18.3, -65.9, 18.5),
  all  = TRUE
)

# Filtro con objeto sf como bbox
mi_area <- sf::st_bbox(mi_poligono)
features_area <- geopr_get_layer("g03_barrios", bbox = mi_area, all = TRUE)

# --- Configuración avanzada ---

# Reproyectar al sistema de coordenadas de Puerto Rico
municipios_pr <- geopr_get_layer("g03_municipios", crs = 32161, all = TRUE)

# Reducir página si hay timeouts en conexión lenta
municipios <- geopr_get_layer(
  "g03_municipios",
  max_features = 1000,
  all          = TRUE,
  timeout      = 180
)

# Retomar desde un índice específico
pagina_3 <- geopr_get_layer(
  "g03_barrios",
  max_features = 500,
  start_index  = 1000   # empieza en el feature 1001
)
```

### Notas / Notes

> **Paginación:** cuando `all = TRUE`, la función descarga páginas de
> `max_features` features en secuencia y las une con `rbind()`. Se detiene
> automáticamente cuando el servidor devuelve menos features que `max_features`.

> **Filtros CQL:** los filtros se ejecutan en el servidor antes de la
> transferencia, lo que los hace mucho más eficientes que filtrar en R después
> de descargar. Usa la sintaxis del estándar OGC Filter Encoding.

---

## `geopr_preview()` {#preview}

### Descripción

Genera un mapa interactivo con un subconjunto de features de una capa.
Diseñada para exploración rápida antes de una descarga completa.
Soporta `mapview` y `leaflet` como backends de visualización.

*Generates an interactive map with a subset of features. Designed for quick
exploration before a full download.*

### Uso

```{r preview-usage}
geopr_preview(
  layer,
  n              = 500,
  wfs_url        = "http://geoserver2.pr.gov/geoserver/pr_geodata/wfs",
  serviceVersion = "2.0.0",
  namespace      = "pr_geodata",
  crs            = NULL,
  bbox           = NULL,
  cql_filter     = NULL,
  backend        = c("mapview", "leaflet"),
  color          = "#E63946",
  alpha          = 0.4,
  layer_name     = NULL,
  use_cache      = TRUE,
  timeout        = 60
)
```

### Parámetros / Parameters

| Parámetro | Tipo | Default | Descripción |
|---|---|---|---|
| `layer` | `numeric`, `character`, o `sf` | — | **Requerido.** Nombre, ID de capa, o un objeto `sf` ya descargado. |
| `n` | `integer` | `500` | Máximo de features a descargar para la preview. Ignorado si `layer` es `sf`. |
| `wfs_url` | `character` | URL WFS de PR | URL base del servicio. |
| `serviceVersion` | `character` | `"2.0.0"` | Versión WFS. |
| `namespace` | `character` | `"pr_geodata"` | Namespace del GeoServer. |
| `crs` | `integer` | `NULL` | EPSG para reproyección antes de visualizar. |
| `bbox` | `bbox` o `numeric(4)` | `NULL` | Bounding box para limitar el área de descarga. |
| `cql_filter` | `character` | `NULL` | Filtro CQL de atributos aplicado en el servidor. |
| `backend` | `character` | `"mapview"` | Motor de visualización: `"mapview"` o `"leaflet"`. Si el elegido no está instalado, usa el otro automáticamente. |
| `color` | `character` | `"#E63946"` | Color de relleno/puntos. Acepta hex o nombres de color de R. |
| `alpha` | `numeric` | `0.4` | Transparencia del relleno (0 = transparente, 1 = sólido). |
| `layer_name` | `character` | `NULL` | Etiqueta en la leyenda. Si `NULL`, se deriva del nombre de la capa. |
| `use_cache` | `logical` | `TRUE` | Reutiliza cache de `geopr_list_layers()`. |
| `timeout` | `integer` | `60` | Timeout de descarga en segundos. |

### Valor de retorno / Return value

Invisiblemente, el objeto `sf` usado para el mapa. El mapa interactivo se
renderiza en el Viewer de RStudio o en el navegador como efecto secundario.

### Backends de visualización

| Backend | Paquete requerido | Características |
|---|---|---|
| `"mapview"` | `mapview` | Múltiples basemaps, popups automáticos, mejor UX |
| `"leaflet"` | `leaflet` + `htmltools` | Mayor control manual, fallback automático |

```{r install-backends}
install.packages("mapview")   # recomendado
install.packages("leaflet")   # alternativa
```

### Ejemplos / Examples

```{r preview-examples}
library(geopr)

# Vista previa básica
geopr_preview("g03_municipios")

# Con menos features para carga más rápida
geopr_preview("g03_municipios", n = 78)

# Por layer_id
geopr_preview(5, n = 100)

# Pasar un sf ya descargado
municipios <- geopr_get_layer("g03_municipios", all = TRUE)
geopr_preview(municipios, layer_name = "Municipios de Puerto Rico")

# Cambiar color y transparencia
geopr_preview("g03_municipios", color = "#2A9D8F", alpha = 0.6)

# Usar leaflet como backend
geopr_preview("g03_municipios", backend = "leaflet")

# Con filtro CQL
geopr_preview("g03_barrios", cql_filter = "municipio = 'Ponce'", n = 200)

# Con bounding box
geopr_preview("g03_barrios", bbox = c(-66.2, 18.3, -65.9, 18.5))

# Capturar el sf devuelto
sf_muestra <- geopr_preview("g03_municipios", n = 20)
nrow(sf_muestra)
```

---

## `geopr_save()` {#save}

### Descripción

Guarda un objeto `sf` en disco con nombre de archivo generado automáticamente.
Soporta cinco formatos geoespaciales estándar.

*Saves an `sf` object to disk with an auto-generated filename. Supports five
standard geospatial formats.*

### Uso

```{r save-usage}
geopr_save(
  x,
  layer_name = NULL,
  format     = c("gpkg", "geojson", "shp", "fgdb", "csv"),
  dir        = ".",
  filename   = NULL,
  overwrite  = FALSE,
  add_date   = TRUE,
  quiet      = FALSE
)
```

### Parámetros / Parameters

| Parámetro | Tipo | Default | Descripción |
|---|---|---|---|
| `x` | `sf` | — | **Requerido.** Objeto `sf` a guardar. |
| `layer_name` | `character` | `NULL` | Nombre base para el archivo. Si `NULL`, usa `"layer"`. El namespace (`pr_geodata:`) se elimina automáticamente. |
| `format` | `character` | `"gpkg"` | Formato de salida. Ver tabla de formatos abajo. |
| `dir` | `character` | `"."` | Directorio de destino. Se crea automáticamente si no existe. |
| `filename` | `character` | `NULL` | Nombre personalizado (sin extensión). Si se especifica, `layer_name` y `add_date` son ignorados. |
| `overwrite` | `logical` | `FALSE` | Si `TRUE`, sobreescribe archivos existentes. Por defecto lanza error si el archivo ya existe. |
| `add_date` | `logical` | `TRUE` | Si `TRUE`, añade la fecha actual (`YYYY-MM-DD`) al nombre del archivo. |
| `quiet` | `logical` | `FALSE` | Si `TRUE`, suprime el mensaje de confirmación al guardar. |

### Formatos disponibles / Available formats

| `format` | Extensión | Driver GDAL | Cuándo usarlo |
|---|---|---|---|
| `"gpkg"` | `.gpkg` | `GPKG` | **Recomendado.** Un solo archivo, soporta múltiples capas y tipos de geometría. |
| `"geojson"` | `.geojson` | `GeoJSON` | Intercambio en web, fácil de previsualizar en GitHub. |
| `"shp"` | `.shp` | `ESRI Shapefile` | Compatibilidad con ArcGIS, QGIS y software GIS legado. Limitaciones: nombres de columnas ≤ 10 caracteres, sin soporte UTF-8 nativo. |
| `"fgdb"` | `.gdb` | `OpenFileGDB` | Ecosistema Esri / ArcGIS Pro. |
| `"csv"` | `.csv` | — | Solo atributos. La geometría se convierte a WKT automáticamente. Emite `warning`. |

### Valor de retorno / Return value

Invisiblemente, el path completo del archivo guardado (`character`). Permite
encadenar operaciones:

```{r save-path}
path <- geopr_save(municipios, layer_name = "g03_municipios")
file.exists(path)  # TRUE
```

### Naming automático / Automatic naming

El nombre del archivo sigue el patrón:

```
pr_geodata_{layer_name}_{YYYY-MM-DD}.{ext}
```

Ejemplos:
- `pr_geodata_g03_municipios_2026-02-28.gpkg`
- `pr_geodata_g03_barrios_2026-02-28.geojson`

### Ejemplos / Examples

```{r save-examples}
library(geopr)

municipios <- geopr_get_layer("g03_municipios", all = TRUE)

# GeoPackage (default) en el directorio actual
geopr_save(municipios, layer_name = "g03_municipios")

# GeoJSON en una carpeta específica
geopr_save(
  municipios,
  layer_name = "g03_municipios",
  format     = "geojson",
  dir        = "data/capas/"
)

# Shapefile para uso en ArcGIS
geopr_save(municipios, layer_name = "g03_municipios", format = "shp")

# Nombre personalizado sin fecha
geopr_save(
  municipios,
  filename = "municipios_pr",
  format   = "gpkg",
  add_date = FALSE
)

# Sobreescribir versión anterior
geopr_save(
  municipios,
  layer_name = "g03_municipios",
  overwrite  = TRUE
)

# Capturar el path devuelto
ruta <- geopr_save(municipios, layer_name = "g03_municipios", quiet = TRUE)
cat("Archivo guardado en:", ruta)

# Guardar como CSV (solo atributos)
geopr_save(municipios, layer_name = "g03_municipios", format = "csv")
```

---

## Dependencias del paquete / Package dependencies

### Requeridas (se instalan automáticamente)

| Paquete | Versión mínima | Uso en `geopr` |
|---|---|---|
| `sf` | ≥ 1.0.0 | Lectura, escritura y manipulación de objetos espaciales |
| `httr2` | ≥ 1.0.0 | Requests HTTP al WFS |
| `ows4R` | ≥ 0.3 | Parseo del `GetCapabilities` del WFS |
| `tibble` | ≥ 3.0.0 | Formato de salida de `geopr_list_layers()` |
| `dplyr` | ≥ 1.0.0 | Manipulación interna de datos |
| `rlang` | ≥ 1.0.0 | Utilidades de programación funcional |

### Opcionales (instalar según necesidad)

| Paquete | Versión mínima | Uso en `geopr` | Instalar con |
|---|---|---|---|
| `mapview` | ≥ 2.11.0 | `geopr_preview()` — backend recomendado | `install.packages("mapview")` |
| `leaflet` | ≥ 2.1.0 | `geopr_preview()` — backend alternativo | `install.packages("leaflet")` |
| `htmltools` | ≥ 0.5.0 | Título del mapa en `geopr_preview()` con leaflet | `install.packages("htmltools")` |

---

[↑ Volver al índice / Back to index](#index)
